【裁判字號】    98,審訴,1038
【裁判日期】    990608
【裁判案由】    違反商業會計法等
【裁判全文】
            臺灣士林地方法院刑事判決
公  訴  人  臺灣士林地方法院檢察署檢察官
被      告  丙○○
選任辯護人  郭承昌律師
被      告  乙○○
上列被告因違反商業會計法等案件，經檢察官提起公訴（98年度
偵字第15117號、98年度偵字第15118號），本院判決如下︰
    主  文
丙○○、乙○○均無罪。
    理  由
一、公訴意旨略以：被告乙○○及丙○○分別係五零捌事業有限
    公司（下稱五零捌公司，址設臺北縣汐止市○○○路152 巷
    21號）之登記及實際負責人，為稅捐稽徵法之納稅義務人及
    商業會計法之商業負責人，竟與從事販賣不實統一發票之業
    者饒玉麟（另案移送臺灣彰化地方法院檢察署偵辦）共同基
    於填製不實會計憑證、幫助他人逃漏稅捐之犯意聯絡，明知
    五零捌公司與附表一所示之偉心汽車事業有限公司等營業人
    並無實際交易之事實，竟自民國95年11月起至同年12月止，
    虛開不實統一發票予上開營業人，幫助該等營業人逃漏營業
    稅捐，共計虛開不實統一發票40張，其中有38張，銷售金額
    為新臺幣（下同）2,300萬6,483元，經營業人申報扣抵銷項
    稅額，幫助他人逃漏營業稅額115萬0,324元，足以生損害於
    稅捐稽徵機關課稅資料管理之正確性及課稅之公平性，因認
    被告2人均涉犯商業會計法第71條第1款登載不實會計憑證罪
    嫌、違反稅捐稽徵法第43條第1 項之幫助他人逃漏稅捐罪嫌
    等語。
二、按犯罪事實應依證據認定之，無證據不得認定犯罪事實；又
    不能證明被告犯罪者，應諭知無罪之判決，刑事訴訟法第15
    4條第2項、第301條第1項分別定有明文。又事實之認定，應
    憑證據，如未能發現相當證據，或證據不足以證明，自不能
    以推測或擬制之方法，為裁判基礎；且認定不利於被告之事
    實須依積極證據，苟積極證據不足為不利於被告事實之認定
    時，即應為有利於被告之認定；另認定犯罪事實所憑之證據
    ，雖不以直接證據為限，間接證據亦包括在內，然而無論直
    接證據或間接證據，其為訴訟上之證明，須於通常一般之人
    均不致有所懷疑，而得確信其為真實之程度者，始得據為有
    罪之認定，倘其證明尚未達到此一程度，而有合理之懷疑存
    在，無從使事實審法院得為有罪之確信時，即應由法院為諭
    知被告無罪之判決（最高法院40年臺上字第86號、30年上字
    第816號、76年臺上字第4986號判例意旨參照）。
三、公訴人認被告丙○○、乙○○涉犯上揭罪嫌，無非以丙○○
    及乙○○分別為五零捌公司之實際負責人、登記負責人，並
    有查扣五零捌公司虛開如附表一所示之不實統一發票等為其
    論據。
四、訊據被告2 人均否認上開公訴意旨所指犯行，被告丙○○辯
    稱：被告早於95年5 月間即將五零捌公司過戶登記予乙○○
    ，亦未經手該公司之財務，被告非公司之實際負責人，且不
    認識饒玉麟；被告乙○○辯稱：被告於95年6 月間即已委託
    會計師丁○○辦理公司解散事項，被告從未於95年11、12月
    間開立統一發票予如附表一所示之各該公司，且被告亦不認
    識饒玉麟等語。
五、經查：
(一)被告丙○○固自94年10月11日起擔任五零捌公司登記負責人
    ，丙○○並委由會計師丁○○負責處理該公司之會計業務；
    惟五零捌公司嗣又於95年1 月23日改由被告乙○○擔任登記
    負責人，公司之經營業務並移轉予被告乙○○，業據證人即
    會計師丁○○於本院99年2月9日審理時結證稱：他曾於94年
    至95年6 月間處理過五零捌公司的帳，該公司初始由丙○○
    設立登記，公司業務及帳冊由丙○○管理，但公司負責人嗣
    後變更登記給乙○○之後就不再由丙○○管理等語屬實（見
    本院卷第60頁背面、第61頁），並有卷附五零捌公司之營業
    稅稅籍資料查詢作業及有限公司設立登記表、變更登記表可
    參（97年他字卷第1706號第26至27頁、第30至35頁）。故被
    告丙○○自95年1 月23日起迄未再擔任五零捌公司之登記負
    責人，而公司變更登記予被告乙○○後，被告丙○○即未再
    經手該公司之管理經營及帳務，丙○○自95年1 月23日起既
    非該公司之登記負責人及實際負責人，核與本件商業會計法
    第71條「商業負責人」之要件即有不符。
(二)另被告乙○○雖自95年1 月23日起即為五零捌公司之登記負
    責人，惟被告乙○○在95年6 月間即委請會計師丁○○辦理
    該公司之解散登記，業據證人丁○○於本院99年2月9日、99
    年5月11日審理時結證稱：五零捌公司變更給乙○○2個月以
    後，乙○○說要結束公司，因為辦理解散需要費用所以他就
    先擱置，另有一位客戶王瑋峰要設立一家公司，於是詢問王
    瑋峰是否想要承接五零捌公司，與王瑋峰洽談期間，並沒有
    詢問乙○○，打算等變更好後才告知乙○○或丙○○，後來
    就將相關資料交給王瑋峰去辦理變更，不是他們事務所代為
    辦理變更，他有請王瑋峰變更登記好之後要通知其事務所。
    他將公司設立大小章、營利事業登記表、發票、發票請領證
    交給王瑋峰時，沒有告知乙○○或丙○○。王瑋峰與丙○○
    、乙○○並不認識。95年6 月他就結束處理五零捌事業有限
    公司的會計業務，並將五零捌公司相關登記、業務資料分兩
    次交付王瑋峰與甲○○，第一次是在復興北路，先交付五零
    捌公司營利事業登記證影本、變更登記事項表影本，第二次
    是在松江路上之會計事務所交付如附表二所示之文件，並製
    作收據交由甲○○簽收等語（見本院卷第61頁背面至第62頁
    、第105頁）。稽之證人王瑋峰於本院99年5月11日審理時結
    證稱：他不認識丙○○、乙○○，係因甲○○需要公司，叫
    他問丁○○有無公司要結束，丁○○告訴他五零捌公司要結
    束，第一次是他跟丁○○拿了營利事業登記證影本交給甲○○，第二次是他與甲○○在車行，丁○○說要交東西給甲○○，他就請丁○○拿過來車行，只是一個袋子由他轉手交給
    甲○○等語（見本院卷第103頁背面至第106頁）。甲○○雖
    於本院審理中經傳拘無著而無從再行調查，惟參以證人王瑋
    峰上開所述，與證人丁○○所陳已將五零捌公司之營利事業
    登記證影本、變更登記事項表影本暨附表二所示之文件及印
    章交由甲○○之情形，互核相符，復有卷附於95年10月31日
    由署名「高」者所簽收如附表二所示之文件及印章之收據1
    紙可參（見本院卷第82頁）。本件五零捌公司如附表二所示
    之文件暨營利事業登記證影本、變更登記事項表影本等既由
    會計師丁○○未經丙○○與乙○○之同意而逕自交予王瑋峰
    與甲○○，且被告丙○○、乙○○亦與王瑋峰與甲○○互無
    交涉，可認被告丙○○與乙○○分別自95年1月23日、95年6
    月間起均脫離該公司之經營運作，則被告丙○○或乙○○於
    95年11月起至同年12月間，自難親自或指示他人利用五零捌
    公司之名義虛偽填製會計憑證、記入帳冊，及幫助納稅義務
    人以不正當方法逃漏稅捐。
六、綜上，被告丙○○既自95年1 月23日起即未擔任該公司之登
    記負責人及實際負責人，被告乙○○亦自95年6 月間即委由
    會計師丁○○辦理公司解散，丁○○並將五零捌公司之營利
    事業登記證影本、變更登記事項表影本暨附表二所示之公司
    文件及印章交予王瑋峰，且被告丙○○、乙○○亦與王瑋峰
    與甲○○互無交涉，被告二人洵難親自或指示他人為本案之
    犯行，本件復查無其他積極證據足證被告丙○○、乙○○有
    為上揭公司負責人及納稅義務人而以詐術或不正方法逃漏稅
    捐、以明知為不實之事項而填製會計憑證之犯行，不能證明
    其犯罪，應為被告丙○○與乙○○均無罪之諭知。
據上論斷，應依刑事訴訟法第301 條第1 項，判決如主文。
本案經檢察官曾勁元到庭執行職務。
中    華    民    國    99    年    6     月    8     日
                  臺灣士林地方法院刑事第一庭
                          審判長法  官  洪英花
                                法  官  雷雯華
                                法  官  王沛雷
以上正本證明與原本無異。
如不服本判決，應於收受判決後10日內向本院提出上訴書狀，並
應敘述具體理由；其未敘述上訴理由者，應於上訴期間屆滿後20
日內向本院補提理由書（均須按他造當事人之人數附繕本）「切
勿逕送上級法院」。
                                書記官  趙彩彤
中    華    民    國    99    年    6     月    8     日
附表一：
┌──┬───────────┬────┬──────┬─────┐
│編號│公司名稱              │發票張數│銷售額（元）│營業稅額（│
│    │                      │        │            │元）      │
├──┼───────────┼────┼──────┼─────┤
│ 一 │偉心汽車事業有限公司  │       3│     138,095│     6,905│
├──┼───────────┼────┼──────┼─────┤
│ 二 │百慶廣告事業有限公司  │       6│   4,800,000│   240,000│
├──┼───────────┼────┼──────┼─────┤
│ 三 │東廣股份有限公司      │       7│   6,300,000│   315,000│
├──┼───────────┼────┼──────┼─────┤
│ 四 │大東工程有限公司      │       9│   6,000,000│   300,000│
├──┼───────────┼────┼──────┼─────┤
│ 五 │天蠶變有限公司        │       7│   3,068,400│   153,420│
├──┼───────────┼────┼──────┼─────┤
│ 六 │功順營造有限公司      │       6│   2,699,988│   134,999│
├──┼───────────┼────┼──────┼─────┤
│合計│                      │      38│  23,006,483│ 1,150,324│
└──┴───────────┴────┴──────┴─────┘
附表二：
┌──┬───────────────────┬──────┐
│編號│文件及物品名稱（五零捌公司）          │數量        │
├──┼───────────────────┼──────┤
│1   │統一發票購票證                        │1本         │
├──┼───────────────────┼──────┤
│2   │發票章及公司章                        │1個         │
├──┼───────────────────┼──────┤
│3   │發票章                                │2個         │
├──┼───────────────────┼──────┤
│4   │95年1至10月統一發票存根聯             │10本        │
├──┼───────────────────┼──────┤
│5   │95年1至10月份憑證                     │1冊         │
├──┼───────────────────┼──────┤
│6   │95年1至10月營業稅（401）表            │4份         │
├──┼───────────────────┼──────┤
│7   │95年1至10月31日試算表                 │1份         │
├──┼───┬───────────────┼──────┤
│8   │帳冊  │總帳                          │1本         │
│    │      ├───────────────┼──────┤
│    │      │現金帳                        │1本         │
│    │      ├───────────────┼──────┤
│    │      │日記帳                        │1本         │
└──┴───┴───────────────┴──────┘

司法院資訊處製作；財團法人民間司法改革基金會備份。
